臺灣高等法院民事判決
110年度金上易字第24號
上  訴  人  宋文正  
            林瑞基  
被  上訴人  李晨鈺  

上列當事人間請求返還投資款事件，上訴人對於中華民國110年3
月11日臺灣宜蘭地方法院109年度訴字第402號第一審判決提起上
訴，本院於110年9月29日言詞辯論終結，判決如下：
    主      文
原判決關於命上訴人連帶給付逾新臺幣肆拾伍萬伍仟元本息，及
該部分假執行之宣告，暨訴訟費用（除確定部分外）之裁判，均
廢棄。
上開廢棄部分，被上訴人在第一審之訴及假執行之聲請均駁回。
其餘上訴駁回。
第一審（除確定部分外）、第二審訴訟費用，由被上訴人負擔百
分之九，餘由上訴人連帶負擔。
    事實及理由
壹、程序方面
　㈠按連帶債務人一人所為抗辯，形式上有利於其他連帶債務人
    者，其抗辯效力及於其他連帶債務人，故連帶債務人一人提
    起上訴，以非基於個人事由為上訴理由，形式上有利於其他
    連帶債務人，為求合一確定，上訴效力及於其他連帶債務人
    ，法院應將其他連帶債務人列為視同上訴人。本件上訴人宋
    文正以非基於個人事由為上訴理由，形式上有利於未提起上
    訴之連帶債務人林瑞基，依上開說明，視同林瑞基亦提起上
    訴（以下就宋文正、林瑞基分稱姓名，合稱上訴人）。
　㈡林瑞基經合法通知，未於言詞辯論期日到場，核無民事訴訟
    法第386條所列各款情形，爰依被上訴人之聲請，由其一造
    辯論而為判決。　　
貳、實體方面
一、被上訴人主張：伊於民國105年6月間經由訴外人林雅芳介紹
    認識宋文正，宋文正明知多層次傳銷事業不得以介紹他人參
    加為主要收入來源，且非銀行不得經營收取存款業務，亦不
    得以收受投資等名義對不特定多數人收受款項或吸收資金，
    而約定或給付與本金顯不相當之紅利，竟與思鎧集圑負責人
    林瑞基共同以多層次傳銷方式對不特定多數人吸收資金。伊
    經由宋文正說明思鎧集團點數方案（下稱思鎧方案）後，因
    而加入為會員，且自105年6月起至105年8月止陸續以現金或
    匯款之方式分別交付10萬5000元、10萬5000元及35萬元，共
    計56萬元予宋文正，再由宋文正轉交林瑞基。詎伊嗣後欲取
    回上開投資本金未果，受有財產上損害，爰依共同侵權行為
    之法律關係，請求上訴人連帶給付56萬元，及自起訴狀繕本
    送達翌日起至清償日止按週年利率5％計算之利息，並聲請供
    擔保宣告假執行（原審判命上訴人應連帶給付50萬元及自10
    9年8月25日起至清償日止按週年利率5%計算之利息，並為准
    、免假執行之宣告，而駁回其餘請求；宋文正對前揭敗訴部
    分不服，提起上訴，視同林瑞基亦提起上訴；至於被上訴人
    就其敗訴部分未聲明不服，此部分非本院審理範圍）。於本
    院答辯聲明：上訴駁回。
二、上訴人則抗辯：
　㈠宋文正抗辯：伊並非思鎧集團股東，只是投資人之一，並未
    介紹他人進入思鎧集團，亦無詐欺、對他人授課，伊僅分享
    加入會員可出國遊玩等事項，被上訴人交付之款項，伊僅代
    為轉交，由後手交付思鎧集團。被上訴人上網消費，參加買
    點數送點數之消費活動，為其個人消費行為，並使用會員之
    點數至菲律賓旅遊（相當於4萬5000元價值），且曾取回6萬
    元。伊亦為思鎧集團之會員，同為受害者，應由思鎧集團對
    被上訴人賠償，不應要求伊負責等語。於本院上訴聲明：㈠
    原判決不利於上訴人部分廢棄。㈡上開廢棄部分，被上訴人
    在第一審之訴及假執行之聲請均駁回。
　㈡林瑞基未於本院言詞辯論期日到庭，然其於原審及本院準備
    程序中抗辯：伊是思鎧集團負責人，思鎧集團在菲律賓經營
    合法公司，會員之權利義務在公司網站上均有清楚記載，伊
    所涉刑事案件目前正在第二審審理中，第一審刑事判決並未
    認定構成詐欺。被上訴人確實有參加菲律賓旅遊，使用點數
    相當於4萬5000元價值等語。於本院上訴聲明：㈠原判決不利
    於上訴人部分廢棄。㈡上開廢棄部分，被上訴人在第一審之
    訴及假執行之聲請均駁回。
三、兩造同意不爭執事項（見本院卷第138頁準備程序筆錄，並
    依判決格式增刪修改文句）：
　㈠被上訴人加入思鎧集團成為會員，於105年6月24日及105年7
    月14日，分別交付現金10萬5000元、10萬5000元予上訴人宋
    文正，且於105年8月30日匯款35萬元至上訴人宋文正之郵局
    帳戶內，再由上訴人宋文正將前述金錢轉交予思鎧集團。
　㈡被上訴人有使用思鎧方案提供之回饋獎金換取菲律賓旅遊團
    費（馬尼拉4日自由行），且於105年10月17日至同年10月20
    日參加菲律賓旅遊行程。
四、兩造之爭執事項：
　㈠被上訴人依民法侵權行為之法律關係，請求上訴人連帶賠償5
    0萬元本息，有無理由？
　㈡被上訴人曾以回饋獎金換取菲律賓旅遊團費而出國旅遊，就
    前述損害賠償金額有無影響（有無損益相抵原則之適用）？
五、得心證之理由：
　㈠被上訴人依民法侵權行為之法律關係請求上訴人連帶賠償，
    應有理由：　　　
　⒈按因故意或過失，不法侵害他人之權利者，負損害賠償責任
    。故意以背於善良風俗之方法，加損害於他人者亦同。違反
    保護他人之法律，致生損害於他人者，負賠償責任。民法第
    184條第1、2項定有明文。次按除法律另有規定者外，非銀
    行不得經營收受存款業務；以借款、收受投資、使加入為股
    東或其他名義，向多數人或不特定之人收受款項或吸收資金
    ，而約定或給付與本金顯不相當之紅利、利息、股息或其他
    報酬者，以收受存款論。銀行法第29條第1項、第29條之1分
    別定有明文。前揭規定，旨在保障社會投資大眾之權益，有
    效維護經濟金融秩序，故將此種脫法收受存款行為擬制規定
    為收受存款，依其立法趣旨，參照同法第1條兼有保障存款
    人權益之立法規範目的，亦屬保護他人之法律。又違反保護
    他人之法律，致生損害於他人者，負損害賠償責任；造意人
    及幫助人，視為共同行為人，民法第184條第2項、第185條
    第2項復有明文。是以倘違反銀行法上開規定，幫助非法吸
    收存款者，即屬違反保護他人之法律，而為民法第184條第2
    項所定之侵權行為（最高法院109年度台上字第3334號判決
    意旨參照）。而多層次傳銷事業，應使其傳銷商之收入來源
    以合理市價推廣、銷售商品或服務為主，不得以介紹他人參
    加為主要收入來源，多層次傳銷管理法第18條定有明文。依
    其立法理由為「多層次傳銷事業如使其傳銷商之主要收入來
    源，係來自於介紹他人參加，則其後參加之傳銷商必因無法
    覓得足夠之人頭而遭經濟上損失，但發起或領導推動之人則
    毫無風險、徒獲暴利，並造成嚴重社會問題，爰明文加以禁
    止。」足見該規定係為保護參加者不會因不當傳銷行為遭受
    經濟上損失，及避免破壞市場機能、造成社會問題，自屬保
    護他人之法律。
　⒉查林瑞基於104年1月在菲律賓設立「SKYBEENZ INFORMATION 
    CORPORATION」即思鎧集團，並擔任該集團負責人，然並未
    向我國申請公司設立登記，思鎧集團自非依銀行法組織登記
    之公司。林瑞基為招募會員吸收營運資金，設計「思鎧集團
    點數方案」（下稱思鎧方案），方案內容為：投資人可以新
    臺幣（以下未註明幣別者，均指新臺幣）35萬元（購買1萬
    遊戲幣，鑽石級）、17萬5000元（購買5000遊戲幣，金級）
    、10萬5000元（購買3000遊戲幣，銀級）、3萬5000元（購
    買1000遊戲幣，銅級）為投資單位，加入成為思鎧集團會員
    ，取得帳號及密碼後，即可至思鎧集團網站（club.skybeen
    z.com）進行註冊，註冊完成，系統即會顯示會員帳號（8碼
    數字）、註冊日期、等級（鑽石級、金級、銀級、銅級）、
    已發優惠贈點等會員資訊，且依參加等級產生贈點（Ｇ幣）
    ，此後系統即會每日自動發放0.5%靜態點數至會員帳號內（
    400天可達200%），每1點價值30元，此為靜態收入（以鑽石
    級為例，期滿可獲得2萬點，換算價值相當於60萬元，年利
    率達65.18%；計算式：｛〔600000-350000〕÷350000｝÷400×365
    ≒0.6518）；如再介紹他人加入會員並安排在系統直接下線
    ，則可依該新會員投資單位獲取一定比例之「直推獎勵」，
    如安排之左右下線雙軌對碰，該上線會員可再領取一定比例
    之「對碰獎勵」，另尚有「安置獎勵」，均為動態收入。上
    述靜態收入、動態收入均係以點數方式發放，會員可於思鎧
    網站拍賣點數兌換現金，或將點數使用於線上購物、國外旅
    遊、至思鎧集團位於菲律賓之賭場博奕，亦可私下與其他會
    員交易換現。故參加思鎧方案之人，除可就其投資款獲得與
    本金顯不相當之靜態收入外，並可藉由介紹他人加入領取高
    額之動態收入。林瑞基設計此一制度招攬不特定民眾參加思
    鎧方案，並吸引投資者再招攬不特定民眾參加。又宋文正加
    入成為會員後，亦對外招攬不特定人士參加，且陸續收受由
    被上訴人以現金或匯款方式交付之金錢共計56萬元，再轉交
    予林瑞基為首之思鎧集團等情，此有上訴人、被上訴人分別
    於下列刑案警詢、偵訊及審理之陳述、被上訴人之會員網頁
    資料在卷可稽。而林瑞基因上開行為，經臺灣新北地方法院
    （下稱新北地院）刑事庭以106年度金重訴字第6號刑事判決
    ，認定違反銀行法第29條之1、第29條第1項規定，依同法第
    125條第1項後段處斷，且違反多層次傳銷管理法第18條規定
    ，依同法第29條第1項處斷，而對林瑞基判處有期徒刑12年
    ；又宋文正因上開行為，亦經新北地院以上述字號刑事判決
    ，認定違反銀行法第29條之1、第29條第1項規定，依同法第
    125條第1項前段處斷，且違反多層次傳銷管理法第18條規定
    ，依同法第29條第1項處斷，而對宋文正判處有期徒刑3年8
    月（2人目前上訴於本院刑事庭審理中）等情，有上述刑事
    判決影本及電子卷證影本節本存卷可憑，並經本院調取該刑
    事案件全案電子卷證資料核閱無誤。
　⒊依思鎧集團「靜態方案」觀之，投資人僅需投資，每日即可
    獲得投入金額之0.5%Ｇ幣點數，400日期滿後得將Ｇ幣點數兌
    換為現金領回，形同存款之利息，且無須將資金用於消費商
    品或服務之義務，然國內金融機構於104至105年間公告之一
    年期定存利率遠低於上述週年65.18%，民法第205條所定最
    高利率限制週年20%（現已修正為週年16%）亦遠不及前開數
    字，此為公眾周知之事實，足認上訴人推廣之思鎧方案，係
    以收受投資、加入會員之名義，向多數人或不特定人收受款
    項或吸收資金而約定或給付與本金顯不相當之紅利、利息或
    其他報酬，顯能使多數人或不特定人受該優厚利率吸引，而
    容易交付款項或資金，足使社會大眾難以抗拒而輕忽低估風
    險之程度，自屬銀行法第29條之1、第29條第1項定義之「收
    受存款」。又「靜態方案」執行結果，上線會員無從強制下
    線會員以Ｇ幣換購商品或服務，下線會員得僅單純投注資金
    獲取贈點、不為消費行為，會員依「動態方案」可獲之直推
    、對碰、安置等獎金收入，係建立於介紹他人參加成為會員
    ，並非來自於以合理市價推廣、銷售商品或服務，即有違多
    層次傳銷管理法第18條規定。是以，上訴人前揭所為既有違
    銀行法及多層次傳銷管理法之屬於保護他人法律規定，且被
    上訴人投入金錢後，業因思鎧集團倒閉，現已無法取回款項
    ，則被上訴人主張上訴人係構成共同侵權行為，依民法第18
    4條第2項前段、第185條之規定，應連帶對被上訴人負侵權
    行為損害賠償責任，即於法有據。宋文正雖抗辯：思鎧集團
    曾公告促請所有會員參加就點數進行清算、退出會員之和解
    方案，被上訴人怠於進行清算領取債權憑證，所受損失應自
    負其責云云，並提出訴外人之臺灣區點數清算憑證為據（原
    審卷第35頁）。然而，前揭清算憑證僅係思鎧集團用於表明
    會員提出解約申請經清算後之可退款點數價值，取得此憑證
    之會員實際上並未收到金錢，自無填補損害之效果，此等抗
    辯要無可採。　
  ㈡本件應有損益相抵原則之適用：
　⒈按損害賠償，除法律另有規定或契約另有訂定外，應以填補
    債權人所受損害及所失利益為限。又基於同一原因事實受有
    損害並受有利益者，其請求之賠償金額，應扣除所受之利益
    。民法第216條第1項、第216條之1分別定有明文。故同一事
    實，一方使債權人受有損害，一方又使債權人受有利益者，
    應於所受之損害內，扣抵所受之利益，必其損益相抵之結果
    尚有損害，始應由債務人負賠償責任（最高法院109年度台
    上字第3268號判決意旨參照）。
　⒉查被上訴人共計交付56萬元予宋文正，經宋文正轉交予以林
    瑞基為首之思鎧集團，原審以被上訴人於前揭刑事案件自承
    已陸續取回6萬元一情而扣除6萬元，認實際損害為50萬元。
    然查，被上訴人自認確有以回饋獎金換取菲律賓旅遊團費而
    出國旅遊，未以自有資金支付團費之事實，且有宋文正所提
    之「馬尼拉4日自由行」班機集合時間表在卷可參（原審卷
    第33頁），足認被上訴人交付投資款成為思鎧集團之會員，
    曾因此受有以回饋獎金換取團費之利益，揆諸上開說明，應
    有損益相抵原則之適用，其請求賠償之金額，應扣除所受之
    利益。上訴人主張該利益價值4萬5000元（以1500點換取、
    每1點價值30元，故價值共4萬5000元），經被上訴人就前述
    利益同意以價值4萬5000元計算（本院卷第138頁）。是以，
    被上訴人所受損害，尚應扣除前述所受利益4萬5000元，故
    其得請求賠償之數額應為45萬5000元（50萬元－4萬5000元＝4
    5萬5000元）。宋文正雖於言詞辯論期日抗辯被上訴人於出
    國旅遊時另有以點數兌換零用金1萬5000元云云，業經被上
    訴人否認在卷，宋文正並無提出任何證據以實其說，本院無
    從採信為真實，此部分自無從為有利於上訴人之認定。
六、綜上所述，被上訴人主張上訴人所為違反保護他人之法律，
    應對被上訴人負共同侵權行為損害賠償責任，應屬有據，惟
    關於以回饋點數（獎金）換得出國旅遊團費支付一事，應有
    損益相抵原則適用，經扣除4萬5000元後，應認被上訴人於
    請求上訴人連帶給付45萬5000元本息範圍內為有理由，逾此
    範圍不應准許。原審就前開逾45萬5000元本息部分，判命上
    訴人應連帶給付，並為准、免假執行之宣告，自有未洽，上
    訴意旨指摘原判決此部分不當，求予廢棄，為有理由，爰由
    本院就該部分廢棄改判如主文第二項所示。至於上開應准許
    部分，原審為上訴人敗訴之判決，並為假執行之裁判，核無
    不合，上訴意旨指摘原判決該部分不當，求予廢棄改判，為
    無理由，應駁回此部分上訴。
七、本件事證已臻明確，兩造其餘攻擊或防禦方法及所用證據，
    經本院斟酌後，認為均不足以影響本判決之結果，爰不逐一
    論列，附此敘明。　　
八、據上論結，本件上訴為一部有理由、一部無理由，依民事訴
    訟法第463條、第385條第1項前段、第450條、第449條第1項
    、第79條、第85條第2項，判決如主文。　　
中　　華　　民　　國　　110 　年　　10　　月　　13　　日
                  民事第十九庭  
                        審判長法  官  魏麗娟
                              法  官  朱慧真
                              法  官  張婷妮
正本係照原本作成。
不得上訴。
中　　華　　民　　國　　110 　年　　10　　月　　13　　日

　　　　　　　　　　　　　    書記官  張英彥